臺灣嘉義地方法院民事判決　九十二年度婚字第五四六號
　　原　　　告　甲○○
　　被　　　告　乙○○
右當事人間請求確認婚姻關係不存在事件，經本院於民國九十三年三月十六日言詞辯
論終結，判決如左：
     主     文
原告之訴駁回。
訴訟費用由原告負擔。
    事      實
甲、原告方面：
  一、聲明：求為判決確認原告與被告間之婚姻關係不存在。
  二、事實：
    (一)兩造於民國六十年十月間結婚後，因感情不睦，曾於七十六年三月四日辦理離
      婚，復於同年月十一日結婚，又於七十八年四月十一日辦理離婚，再於七十九
      年九月二十五日前往戶政事務所辦理結婚登記。
    (二)按結婚，應有公開儀式及二人以上之證人。經戶籍法為結婚之登記者，推定其
      已結婚。結婚不具備第九百八十二條第一項之方式者，無效。民法第九百八十
      二條及第九百八十八條第一款分別定有明文。經查兩造於六十年十月首次結婚
      後歷經二次離婚，三次結婚，因雙方結婚、離婚過於頻繁，於七十九年九月二
      十五日第三次結婚時，礙於情面，雙方並未宴客，亦無舉行任何公開儀式，僅
      由原告於取得訴外人吳壹、蕭春玉、曾宏仁等同事授權後，自行填寫結婚證書
      ，協同被告前往戶政事務所辦理結婚登記，此有訴外人蕭春玉（即七十九年九
      月二十五日結婚證書上之主婚人）於台灣嘉義地方法院九十一年度易字第三一
      四號刑事案件調查時（九十一年十一月五日）證稱：「（提示附卷七十九年九
      月二十五日甲○○、乙○○結婚證書影本，其上證人簽名是否是你本人簽名？
      ）不是，是甲○○自己寫的，時間我已經忘記了。他說他要結婚，有問我是否
      可以當他的主婚人，我說好。」「（你是否有在當天參加甲○○、乙○○在家
      裡的結婚儀式及喜宴？）沒有。」「（結婚證書是事前或事後拿給你寫的？）
      他只有口頭告訴我，要以我名義寫主婚人，沒有拿結婚證書。」、「（請求訊
      問證人是否有聽說甲○○有辦桌請客？）我們沒有聽說。」等語，以及曾宏仁
      （即右開結婚證書之證婚人）及吳壹（即右開結婚證書上之介紹人）於同次庭
      訊中證稱：「（提示附卷七十九年九月二十五日甲○○、乙○○結婚證書影本
      ，其上證人簽名是否是你本人簽名？）不是，是甲○○自己寫的，時間我們已
      經忘記了。他說他要結婚，有問我們是否可以當他的介紹人，我們說好。」、
      「（是否有去參加他們在家裡舉行的結婚儀式或喜宴？）沒有。」、「（你們
      是否有去番路的土窯雞餐廳參加他們的喜宴？）我們沒有去。他只是告訴我們
      他要第三次結婚，我們都是同事就答應他當結婚證書上的介紹人。」、「（請
      求訊問證人是否有聽說甲○○有辦桌請客？）我們沒有聽說。」等語可參，揆
      諸前開法條規定，該次婚姻關係應屬無效，茲因原告乃該無效婚姻之當事人，
      就本件訴訟之提起顯具即受確認判決之法律上利益，爰依法提起本件訴訟。
  三、證據：提出戶籍登記簿影本節錄一份、戶籍謄本二份、離婚協議書及離婚登記
            申請書影本各二份、結婚登記申請書影本二份、結婚證書影本一份、筆
            錄影本一份為證。
乙、被告方面：
  一、聲明：求為判決如主文所示。
  二、陳述：兩造於七十九年九月二十五日之結婚，於當日晚上有在嘉義縣番路鄉菜
            公店土窯雞餐廳公開舉行結婚之喜宴，具備二人以上之證人及舉行公開
            儀式之形式要件，並且辦理結婚戶籍登記。
  三、證據：提出戶籍登記簿影本二份、本院刑事判決影本一份、台灣高等法院台南
      　　　分院刑事判決影本一份、悔過書影本一份、同意書影本二份、結婚證書
      　　　影本一份、刑事卷宗影本一份為證。
    理      由
一、原告主張：兩造原係夫妻，曾兩度協議離婚，嗣於七十九年九月二十五日前往戶
    政事務所辦理第三次結婚登記，惟該次婚姻雙方並未宴客，亦無舉行任何公開儀
    式，僅由原告於取得訴外人吳壹、蕭春玉、曾宏仁等同事授權後，自行填寫結婚
    證書，協同被告前往戶政事務所辦理結婚登記，該次婚姻關係應屬無效等情，爰
    求為判決確認原告與被告間之婚姻關係不存在。
二、被告則以：兩造於七十九年九月二十五日之結婚，於當日晚上有在嘉義縣番路鄉
    菜公店土窯雞餐廳公開舉行結婚之喜宴，具備二人以上之證人及舉行公開儀式之
    形式要件，並且辦理結婚戶籍登記等語，資為抗辯。
三、按結婚，應有公開儀式及二人以上之證人。經依戶籍法為結婚之登記者，推定其
    已結婚。民法第九百八十二條定有明文。查兩造原係夫妻，曾兩度協議離婚，現
    戶籍登記於七十九年九月二十五日結婚之事實，為兩造所是認，並有戶籍謄本一
    份、結婚證書影本一份為證，堪信為真實。茲原告主張上開結婚未有結婚公開儀
    式，被告則抗辯有舉行結婚公開儀式，兩造各執一詞，本院經查：
  (一)原告與被告於七十九年九月二十五日第三次再結婚時，確有舉行公開儀式及二人
    以上之證人在場之事實，業經證人林叔蓉、林龍志、林陳賢昭、楊林金鳳及吳哲
    銘等人於另案本院九十一年度易字第三一四號妨害家庭案件及台灣高等法院台南
    分院審理時證述明確，有刑案筆錄影本一份附卷可稽，再參諸原告於台灣高等法
    院台南分院九十二年度訴字第三一號侵權行為損害賠償事件審理時坦稱：「我已
    經辦理退休了，當時還會辦理結婚就是為了要讓原告（即本件被告）以後有所保
    障之用」等語在卷以觀（見該案卷九十二年十一月三日準備程序筆錄），顯見被
    告抗辯其與原告於七十九年九月二十五日第三次再結婚時，確有舉行公開儀式及
    二人以上之證人在場等語，尚非虛妄，應堪採信。雖原告主張：證人林叔蓉、林
    龍志已證述原告與被告沒有舉行結婚儀式，應不符合公開儀式之要件云云。惟按
    宴客如係為表達兩造結為夫妻之意義而舉行，而此意義又為與宴者所瞭解，則無
    論有無世俗所謂拜天地拜高堂等禮節，仍不失為公開之結婚儀式（另詳後述）；
    因此即使原告與被告無刻意舉行傳統之結婚儀式，惟只要當時與宴者瞭解其二人
    有結婚之意，則該宴客應仍認符合公開儀式之要件。因之，此部分尚不能採為有
    利於原告之認定。
  (二)證人蕭春玉、曾宏仁、吳壹於本院刑案及台灣高等法院台南分院審理時固證稱：
    渠等未曾參加原告與被告於七十九年九月二十五日第三次再結婚之結婚儀式或喜
    宴等語。惟按民法第九百八十二條所謂結婚應有二人以上之證人，祇須有行為能
    力在場親見而願證明者為已足，不以證婚人為限，也不必載明於婚書；易言之，
    即使結婚證書上之證婚人未參加結婚儀式，只要有其他二人以上之證人在場，亦
    不影響該結婚之效力（最高法院五十一年度台上字第五五一號判例意旨參照）。
    另證人蕭春玉、曾宏仁、吳壹於本院刑案及台灣高等法院台南分院審理時雖證稱
    ：渠等未於原告與被告第三次再結婚之結婚證書上簽名等語，惟查婚姻是否成立
    與結婚證書上之簽名無涉，蓋書立結婚證書，並非結婚之要件（最高法院五十六
    年度台上字第一六三四號判決意旨參照），是以即使證人蕭春玉、曾宏仁、吳壹
    為此等證言，亦不影響原告與被告間之此次婚姻效力。況就立法而言，為明確認
    定婚姻關係之有無，就婚姻之成立或生效，規範上常有方式要件上的要求，將之
    規定為要式行為；此為法律對於結婚之法效意思之表示方法的限制，按其規定之
    方式可區分為「儀式婚主義」及「登記婚主義」。其中採儀式婚主義，結婚儀式
    之遵守通常規定同時為婚姻之成立與生效要件；在採登記婚主義，婚姻登記或申
    報通常規定為婚姻之生效要件，至其成立要件，亦即雙方結婚意思之合致，可能
    存在於申報登記前，也可能包含於申報登記中。然不論採儀式婚主義、登記婚主
    義或同居婚主義，婚姻之締結皆需要當事人間關於結婚意願之一致的意思表示。
    而我國關於結婚之要式要件，親屬法在七十四年六月三日修正時，雖增定民法第
    九百八十二條第二項：「結婚，應有公開儀式及二人以上之證人；經依戶籍法為
    結婚之登記者，推定其已結婚。」但關於結婚之締結，並沒有因此改採登記婚主
    義。蓋如採登記婚主義，婚姻登記屬於結婚之必要條件；反之，如繼續採儀式婚
    主義，婚姻登記屬於結婚事實之（推定的）充分條件。而依該條第二項規定，婚
    姻登記僅是當事人曾為結婚之法律上事實推定的基礎，僅尚容許當事人提出本證
    推翻該推定為存在之事實而已。因之，本於證人非結婚當事人，焉知當事人結婚
    意思之有無？故其證言，要之僅限於可用來推論其意思之有無的間接事實；且在
    原告就其與被告間之此次婚姻，並無結婚意願之一致的意思表示一節，尚無法提
    出其他確切之證據足資證明，或供本院調查以實其說時，自尚不能僅憑前揭證人
    之證詞即採為有利於其之認定。
  (三)原告雖又主張：被告與證人林叔蓉、林龍志、林陳賢昭、楊林金鳳等人對於舉行
    喜宴及公開儀式之事說法矛盾，前後不一，應不足採云云，惟查原告與被告確於
    七十九年九月二十五日晚間，在嘉義縣番路鄉「土窯雞餐廳」公開舉行結婚喜宴
    事實，業據證人林龍志、林叔蓉、林陳賢昭及楊林金鳳分別於本院刑案及台灣高
    等法院台南分院審理時證述明確，並無出入；況衡諸常情，要求一般人對於十餘
    年前往事之細節詳細說明清楚，本極為困難；因此即使被告所述或證人林叔蓉、
    林陳賢昭、楊林金鳳等人之證述略有出入，亦不能據此即推翻其婚姻存在之事實
    ，否則將與結婚登記推定結婚有效之規定相違，且有礙婚姻關係之安定性。另參
    諸所謂結婚之公開儀式，指結婚之當事人應行定式之禮儀，使不特定人得以共聞
    共見，認識其為結婚者而言；又宴客如係為表達兩造結為夫婦之意義而舉行，而
    此意義又為與宴者所瞭解，則無論有無世俗所謂拜天地拜高堂等，或依舊俗、新
    式，仍不失為公開之結婚儀式；且祇須依當地之習俗為之即可，並不以其舉行之
    地點，係在私人住宅或酒樓餐廳，或在門口有無張燈結綵，而有所區別（最高法
    院八十四年度台上字第一六八九號判決意旨參照）。從而，原告與被告於七十九
    年九月二十五日第三次再結婚時，既有舉行公開儀式及二人以上之證人在場，且
    辦理結婚登記，其婚姻自屬有效成立，應堪認定。另按關於民法第九百八十二條
    第二項之推定規定，含有兩個問題：一為其所謂推定為已結婚，係指推定「有公
    開儀式及二人以上之證人」，或並含雙方有結婚之意思的合致。二指如係推定「
    有公開儀式及二人以上之證人」，則其反證涉及消極事實之證明，亦即欲否認已
    結婚之推定事實者，應為消極事實之證明，這是否合乎證據法則。對第一個問題
    ，應認為並推定雙方有結婚之意思的合致，從而對於推定為已結婚之事實有不同
    意見之當事人，得舉證雙方無結婚之一致的意思表示，例如證明當時雙方所做之
    表示原為通謀虛偽之意思表示，亦即原屬假結婚，來反證推翻。換言之，可用以
    反證推翻該項推定者，並不限於無公開儀式及二人以上之證人的消極事實。另縱
    該消極事實有難以舉證的困難，在其困難之極，亦僅是使該推定之效力接近於擬
    制，尚無違反證據法則之問題。蓋在關於婚姻規範之規劃上，關於結婚行為之有
    無的舉證責任或認定標準，立法者本來即可在舉證責任的分配與結婚事實之有無
    的擬制間，選擇其規範手段。故倘當事人之一方否認此一推定之事實，依民事訴
    訟法第二百七十七條之規定，自應由否認之一方就所主張未經舉行結婚公開儀式
    及二人以上之證人等形式要件舉證證明之。若不能舉證以證實其主張之事實為真
    實，則他方就其抗辯事實即令不能舉證或所舉證據尚有疵累，亦應駁回該否認之
    當事人之請求（最高法院八十五年度台上字第二五三四號判決意旨參照）。從而
    ，原告前揭主張亦不能採為有利於其之認定。
四、綜上所述，原告與被告於七十九年九月二十五日第三次再結婚時，確有舉行公開
    儀式及二人以上之證人在場，並經辦理結婚戶籍登記，兩造婚姻已有效成立，而
    原告未舉證證明兩造於七十九年九月二十五日之結婚未有公開儀式及二人以上之
    證人。從而，原告訴請確認原告與被告間之婚姻關係不存在，為無理由，應予駁
    回。
五、據上論結，本件原告之訴為無理由，依民事訴訟法第七十八條判決如主文。
中　　　華　　　民　　　國　　九十三　　年　　　三　　　月　　 三十 　　日
~B臺灣嘉義地方法院家事法庭
~B　　法　官　黃茂宏
右為正本係照原本作成
如對本判決上訴須於判決送達後廿日內向本院提出上訴狀
中　　　華　　　民　　　國　　九十三　　年　　　三　　　月　　 三十 　　日
~B　　書記官　沈秀鈴
